最高法院刑事判決　　　　　　九十四年度台上字第三００七號
　　上　訴　人　甲○○
　　代　理　人　林辰彥律師
　　　　　　　　黃淑怡律師
　　　　　　　　張凱輝律師
　　被　　　告　乙○○
　　　　　　　　　　　　號
　　　　　　　　　　　　樓之1.
上列上訴人因自訴被告偽造文書等罪案件，不服台灣高等法院中
華民國九十二年十月三十一日第二審更審判決（九十年度上更(二)
字第五一九號，自訴案號：台灣士林地方法院八十五年度自字第
一四０號），提起上訴，本院判決如下：
    主  文
上訴駁回。
    理  由
一、行使偽造私文書部分：
按刑事訴訟法第三百七十七條規定，上訴於第三審法院，非以判
決違背法令為理由，不得為之。是提起第三審上訴，應以原判決
違背法令為理由，係屬法定要件。如果上訴理由狀並未依據卷內
訴訟資料，具體指摘原判決不適用何種法則或如何適用不當，或
所指摘原判決違法情事，顯與法律規定得為第三審上訴理由之違
法情形，不相適合時，均應認其上訴為違背法律上之程式，予以
駁回。本件上訴人即自訴人甲○○上訴意旨略稱：(一)、被告乙○
○確有自訴意旨所載之犯行，有被告親立之會算單可稽。上訴人
縱承認曾委託被告代繳領取國產實業建設股份有限公司（下稱國
產公司）配股之稅款，然代繳稅款與領取配股係屬二事，原審據
以推論上訴人亦委託被告設立印鑑卡，於法有違。(二)、被告自承
領取國產公司股息股票一萬四千七百股，則向國產公司申請股東
印鑑卡上之簽名，當係被告所為，而授權他人代簽自己姓名者，
簽署者衡情應在簽名旁加註代或代理字樣，然上開印鑑卡之股東
名稱欄僅記載上訴人姓名，其旁並無代或代理等字樣，且其上之
印章與上訴人習用者亦完全不同。則上訴人委任被告之事務苟包
括領取後之質借，被告使用上訴人慣用之印章即可，何須另刻其
他印章造成日後之不便。被告另盜刻印章之目的，無非因日後背
書轉讓股息時，有使用相同印鑑章之必要。況被告於領取前開配
股後，亦未交付並通知上訴人，均足以證明被告確有偽造上訴人
署押、印章及冒領上訴人上開股息股票之犯行，原判決未詳細斟
酌上情而為被告無罪之諭知，於法有違等語。
惟查原判決以自訴意旨略稱：(一)、被告為台北市京華證券股份有
限公司（下稱京華證券公司）大同分公司之營業員，接受上訴人
委託代為買賣如原判決理由欄一、(一)所載之股票，詎雙方於民國
八十四年十月七日會算時，被告竟連續意圖為自己不法之所有，
未將其中如原判決理由欄一、(二)所載之股票交付上訴人，而擅自
出售並將股款入侵為己，有被告親具之會算單可稽。(二)、被告於
八十四年八月十二日，意圖為自己不法之所有，偽造上訴人印章
及署押，向國產公司申請股東印鑑卡，進而向該公司領取應分配
與上訴人之股息一萬四千七百股並侵占入己。因認被告涉犯刑法
第二百十六條、第二百十條行使偽造私文書等罪嫌。訊據被告堅
決否認有何自訴意旨所指之犯行，辯稱：上訴人是免交割戶，由
集保帳戶買賣股票無須印章，惟自集保帳戶領出股票則需核對印
鑑，伊並未保管上訴人之印章及存摺，也未侵占盜賣上訴人之股
票，是上訴人委託伊向單慧貞、許正忠、徐文秀、謝茂松等金主
借錢，而由上訴人自行將股票領出交與各該金主質押，嗣因股票
價格下跌，上訴人無法清償而可能遭金主賣出求償，本件係因上
訴人與伊帳目核對不清而生誤會，伊所書寫之對帳單係依據上訴
人提出之資料計算買進股票數量，並非承認有侵占盜賣股票。至
於國產公司配股部分係上訴人委託伊代領，並授權伊設立印鑑卡
，伊領取後即交予上訴人，伊並未偽造印章領取盜賣股票等語。
經查上訴人先則指稱：伊在京華證券公司買賣股票之印章均交由
被告保管，且因係免交割戶，所以印章及存摺均在公司等情，惟
嗣經被告辯稱：上訴人係免交割戶，買賣股票無須印章，僅領取
股票才需核對印鑑及委託書等節，上訴人始承認：印章係伊自行
保管，需用印章時均係早上將印章交予被告，離開時將印章取回
，及曾委託被告辦理領取股息、領出股票、股東會事宜及借錢等
情。堪認上訴人前後指述各情不一，且上訴人之印章均由其自行
保管。上訴人確曾經由被告向他人借款買賣股票，並以股票持交
他人以為質押，且經上訴人自行結算結果，尚積欠新台幣（下同
）二百四十餘萬元未償還等情，為上訴人所自承。且上訴人並自
承：短少之股票有可能押在金主處等情，復有上訴人提出之借還
款明細表、存摺影本、匯款申請書等可按。又上訴人與證人單慧
貞、唐燮光、徐文秀、許正忠、許正陽、程敦華等人之帳戶確有
金錢往來紀錄，而單慧貞、唐燮光之帳戶存摺係交予被告使用；
徐文秀係被告母舅，其因委託被告買賣股票，故錢都交給被告處
理；許正忠、許正陽之帳戶係彼等姊夫謝茂松在使用；謝茂松所
使用許正忠、許正陽、黃秋月之帳戶，自八十四年間開始資金由
帳戶內出入借錢給被告，被告會交付股票以為質押，如期還錢便
將股票返還，否則即利用許正忠、許正陽之戶頭將股票變賣，但
伊並不知道被告借錢之流向；程敦華亦曾借款與上訴人，尚欠三
十九萬元等情，業分據單慧貞、徐文秀、許正忠、謝茂松、程敦
華等人供述明確，另依財政部證券管理委員會八十五年四月十二
日（八五）台財政(二)字第０一一一二號函，其內亦敘明「二、貴
公司（指京華證券公司）營業員乙○○……未經單君（單慧貞）
夫婦同意，將其股票出售後，將股款借予客戶甲○○；上開情事
除經程員坦承外，林君（上訴人）並表示確曾向程員融通資金，
即使用其提供之帳戶買賣股票，此有程員及林君於八十四年十二
月二十六日所出具之說明書附卷可稽。……」等情，堪認被告確
有為上訴人代覓金主，並利用他人帳戶出入資金買賣股票，且由
上訴人提供股票與金主質押擔保。上訴人雖否認自集保帳戶內領
取股票或授權被告領取股票，然上訴人曾供稱：短少之股票有可
能押在金主處等語，已如前述。又自證券公司之集保戶內領取股
票需核對印鑑，業據被告及證人即京華證券公司職員黃鳳珠供述
明確，黃鳳珠另證稱：被告有幫上訴人領集保戶股票，但上訴人
每次都有在場，次數很多，記不清，領取股票之原因不知，只要
拿印鑑就可領股票等情，而上訴人於八十四年七月五日起至同年
九月十二日間，曾多次領回股票，亦有黃鳳珠所提出之存券領回
申請書影本多紙在卷足憑，且上訴人對該等存券領回申請書上所
蓋用印鑑之真正亦不否認，堪認領取股票時所使用之上訴人印鑑
章確屬真正。又上訴人之印章均由上訴人自行保管，並非交由被
告保管，已如前述。而上訴人雖指稱：使用印章時均係將印章交
予被告，離開時取回印章，不知被告蓋用在何種文件上云云。然
查上訴人已供承：交付印章與被告，係委託被告辦理領取股息、
領出股票、股東會事宜及借錢等情，且上訴人係集保之免交割戶
，買賣股票時無須使用印章，僅有領錢及從集保帳戶領出股票時
須使用印章，亦經上訴人與被告供述明確，則上訴人將印章交付
被告使用時，當明知係作為買賣股票以外之用途使用甚明。再參
諸黃鳳珠證稱：被告每次領取股票時上訴人均陪同在場等情以觀
，上訴人顯然同意並授權被告領取股票。上訴人復未能舉出其他
證據，以證明被告確有盜用其印章領取股票之犯行，自不能證明
被告有此部分之犯行。被告另辯稱：伊代上訴人借款時，係將經
上訴人蓋章之委託書連同質押股票一併交予謝茂松，嗣後謝茂松
交割時再填寫等情，並提出上訴人於八十四年九月十六日，委託
許正陽賣出華銀、一銀及國壽股票之委託書影本三紙為證。上訴
人雖否認上開委託書係其簽名，然其對該等委託書上印文之真正
亦不否認，而謝茂松經由被告借款後，嗣因股價大幅下跌，曾將
質押之股票以他人之戶頭賣出，且前開三紙委託書均係由其辦理
出賣，收受委託書時確定有蓋章等情，並據謝茂松證述明確，核
與被告辯解之情節符合，堪認上訴人所質押借款之股票，確曾因
無法清償而遭謝茂松行使質權出售抵償。又上訴人所提之對帳單
雖為被告所寫，惟被告辯稱：伊係依據上訴人所提買進股票資料
計算書寫，並非表示其有侵占盜賣該等股票，又被告與上訴人發
生爭議後雖曾會算對帳，惟陪同上訴人前往之證人謝正彥證稱：
對帳時被告未承認盜領股票，對於短少之股票說上訴人錢還不夠
等語，另證人即上訴人之配偶林吳麗美證稱：「被告說股票還押
在金主那裡，我們錢沒有還夠」等情，均與上訴人自承並未完全
清償借款一節符合。再證人即京華證券公司大同分公司負責人柯
瑤儀證稱：公司查過最後無法判斷，上訴人有說透過被告借錢，
這些股票是擔保品等語，並無從證明被告有自訴意旨所指之犯行
。至自訴意旨所指被告領取侵占國產公司配股部分，上訴人雖否
認曾委託被告領取股票，然查上訴人先則供稱：聽說國產公司可
領股息，去領時承辦人說已領走，經調出印鑑卡才發現係被告偽
造等情，上訴人之後則又否認收到領股通知，供稱：國產公司係
將領股通知寄給被告等語，迨證人即國產公司職員林訓正證稱：
領股通知係寄至上訴人之通訊地址，及領取配股需繳納稅款等情
後，上訴人始又改稱：係收到通知去問被告，被告表示幫其繳稅
，股票三個月後入帳，伊僅委託被告繳稅，並未委託被告領取股
票等語。上訴人就其有無收受國產公司之配股通知、如何知悉配
股事宜、有無委託被告辦理繳稅等相關事項，前後供述情節並非
一致，且所供述之內容諸多隱諱，其不利被告指述各情是否屬實
，已非無疑。另查八十四年八月十二日，領取國產公司配股一萬
四千七百股時，應繳稅款為二萬二千五十元，領取配股通知係以
郵遞寄至上訴人之通訊地址，領取配股時所持之通知單並非補發
，而係寄到通訊地址之正本等情，並據林訓正證述綦詳，並有林
訓正所提出之股東印鑑卡、股東持有股份資料表、股票領取單及
股票轉讓過戶申請書可憑。堪認配股通知單確係寄交上訴人收受
，另參酌上訴人並承認曾委託被告代繳稅款，而繳納稅款之目的
即在領取配股，堪認被告辯稱：伊係受上訴人委託設立印鑑卡領
取配股等情，其與事實相符。上訴人指稱：被告告知配股係三個
月後入帳，伊並未委託被告領取配股云云，並無任何補強證據可
資參照，且與常情不符，尚難採信。此外被告領取國產公司配股
時，在印鑑卡上留存之上訴人印鑑形式，雖與上訴人在京華證券
公司所留存之印鑑不同，然被告既係基於上訴人之授權代為設立
印鑑卡及領取配股，被告即使刻用印章並使用，亦係在上訴人授
權之目的範圍內所為之必要行為，亦不能證明被告有偽造文書犯
行。又該配股中之一萬四千股嗣後雖經賣出，然上訴人確曾委託
被告借款並交付股票質押，且上訴人仍積欠款項未清，已如前述
，自亦無從證明被告有侵占盜賣配股等犯行等情，予以綜合判斷
。因而撤銷第一審判決，改判諭知被告無罪，已說明其論斷所憑
之依據及理由，從形式上觀察，並無違背法令之情形。按證據之
取捨與證據之證明力如何，均屬事實審法院得自由裁量、判斷之
職權；苟其此項裁量、判斷，並不悖乎通常一般之人日常生活經
驗之定則或論理法則，又於判決內論其何以作此判斷之心證理
由者，即不得任意指摘其為違法，而據為提起第三審上訴之合法
理由。又認定犯罪事實所憑之證據，雖不以直接證據為限，間接
證據亦包括在內，然而無論直接證據或間接證據，其為訴訟上之
證明，須於通常一般人均不致有所懷疑，而得確信其為真實之程
度者，始得據為有罪之認定，倘其證明尚未達到此一程度，而有
合理之懷疑存在時，即不能遽為不利被告之認定。原審綜合斟酌
前述各項事證，論斷說明本件不能證明被告確有上訴人所指之犯
行等情，乃屬其採證職權之合法行使，不容任意指為違法。又檢
察官就被告犯罪事實，應負舉證責任，並指出證明之方法，刑事
訴訟法第一百六十一條第一項定有明文。此項規定，於自訴程序
同有適用。因此，自訴人對於自訴之犯罪事實，應負實質之舉證
責任。倘自訴人所提出之證據，不足為被告有罪之積極證明，或
其闡明之證明方法，無從說服法院形成被告有罪之心證，基於無
罪推定之原則，自應為被告無罪之諭知。原判決已說明本件不能
證明被告有自訴意旨所指犯行之理由甚詳，則縱再為上訴意旨所
載之斟酌調查，亦非即能為不利被告之認定。上訴意旨就原審取
捨證據論斷事實之職權行使，暨原審已斟酌調查說明之事項，漫
加指摘有採證違法之情事云云，均與法律規定得為第三審上訴理
由之違法情形不相適合，其此部分之上訴違背法律上之程式，應
予駁回。
二、偽造印章印文、業務侵占部分：
按刑事訴訟法第三百七十六條所列各罪之案件，經第二審判決者
，不得上訴於第三審法院，法有明文。本件上訴人指被告涉犯刑
法第二百十七條偽造印章印文、第三百三十六條第二項業務侵占
罪嫌部分，核屬刑事訴訟法第三百七十六條第一款、第三款之案
件，依上開說明，既經第二審判決，自不得上訴於第三審法院。
縱此部分自訴意旨認與上述行使偽造私文書部分，有牽連犯裁判
上一罪或高低度實質上一罪之關係，但其行使偽造私文書部分，
其上訴為不合法，本院應從程序上予以駁回，而無從為實體上判
決，此部分亦無從適用審判不可分原則，併為實體上審判。上訴
人竟復對此部分提起上訴，顯為法所不許，應予駁回。
據上論結，應依刑事訴訟法第三百九十五條前段，判決如主文。
中　　華　　民　　國　九十四　年　　六　　月　　九　　日
                      最高法院刑事第二庭
                          審判長法官  董　明　霈
                                法官  林　茂　雄
                                法官  張　祺　祥
                                法官  呂　永　福
                                法官  吳　三　龍
      本件正本證明與原本無異
                                      書  記  官
中　　華　　民　　國　九十四　年　　六　　月　 十六 　日
                                                      Ｑ
